【裁判字號】    97,消債抗,50
【裁判日期】    971211
【裁判案由】    更生程序
【裁判全文】
臺灣嘉義地方法院民事裁定            97年度消債抗字第50號
抗  告  人
即債務人    甲○○
上列抗告人聲請更生程序事件，抗告人對於民國97年10月22日本
院所為第一審之裁定提起抗告，本院裁定如下：
    主  文
抗告駁回。
抗告費用由抗告人負擔。
    理  由
一、本件抗告意旨略以：抗告人目前每月薪資收入確實僅有新臺
    幣（下同）42,480元，原裁定認定之月所得55,331元是包括
    不確定金額之年終獎金在內，是抗告人可支配之所得自應以
    42,480元計算才合理；抗告人家人之商業保險都是基本之人
    身保險，且因有鑑於921 事件才投保，並未逾越一般人之生
    活；以抗告人每月42,480元之收入，扣除原審認定之必要支
    出22,518元、擔保放款8,000 元外，抗告人尚必須勞工紓困
    貸款每月應清償之3,000 元，以及抗告人與配偶共同分擔之
    商業保險費4,500 元。縱認不加計後2 項支出，抗告人每月
    必須支出30,518元，亦無從繳納協商應繳款項22,975元，原
    裁定未予詳查，遽駁回抗告人之聲請，顯有違誤，爰提起抗
    告，求予廢棄改判等語。
二、抗告人於原審主張略以：抗告人有不能清償債務情事，於消
    費者債務清理條例施行前，曾依照中華民國銀行公會會員辦
    理消費金融案件無擔保債務協商機制與金融機構成立協商，
    每月應償還金額22,975元，抗告人每月薪資收入42,480元，
    每月需支出房租7,000 元、保險費9,000 元、三人聯保貸款
    8, 000元、勞工抒困貸款3,000 元，另需支出基本生活費
    9,509 元、全家人保險費年繳113,456 元，扶養李耀鑫、李
    耀仁每月支出費9,509 元，上開協商金額非抗告人所能負擔
    ，復未經法院裁定開始清算程序或宣告破產，仍得聲請更生
    等語。
三、按債務人與金融機構協商成立者，不得聲請更生或清算，但
    因不可歸責於己之事由，致履行顯有重大困難者，不在此限
    ；本條例施行前，債務人依金融主管機關協調成立之中華民
    國銀行公會會員辦理消費金融案件無擔保債務協商機制與金
    融機構成立之協商，準用前項之規定，消費者債務清理條例
    第151 條第5 項、第6 項分別定有明文。衡諸債之關係，係
    以當事人間之信賴關係為基礎，為社會經濟組織之重要支柱
    ，故當事人於以法律行為追求自己之利益之際，亦應顧及對
    方之利益，並考量債權債務在社會上之作用，本於誠實及信
    用之原則，行使債權及履行債務。是對於已陷入經濟上困境
    之消費者，若任其於惡性循環之債務窘境中自生自滅，將衍
    生嚴重之社會問題，難以維持安定之社會經濟秩序，故為兼
    顧債權人、債務人雙方之利益，對陷於經濟上困境之消費者
    ，乃允其於消費者債務清理條例施行後，得選擇以重建型之
    更生程序或清算型之清算程序清理其債務，藉以妥適調整債
    務人與債權人及其他利害關係人間之權利義務關係，保障債
    權人獲得公平受償，並謀求消費者經濟生活之重建復甦機會
    。惟對於已與金融機構協商成立，或於本條例施行前，已依
    金融主管機關協調成立之中華民國銀行公會會員辦理消費金
    融案件無擔保債務協商機制與金融機構成立協商之債務人，
    若非因不可歸責於己之事由，致履行顯有重大困難，僅係為
    圖謀減免債務，而不為債務之履行，自有違債權契約為誠信
    契約之本旨，故依消費者債務清理條例第151 條第6 項準用
    同條第5 項前段之規定，不得聲請更生或清算，始能避免肇
    致道德危險。次按聲請更生或清算不合程式或不備其他要件
    者，法院應以裁定駁回之，但其情形可以補正者，法院應定
    期間先命補正，消費者債務清理條例第8 條亦有明文規定。
四、經查，抗告人前於96年1 月間，依中華民國銀行公會會員辦
    理消費金融案件無擔保債務協商機制與金融機構成立協商，
    約定每月償還22,975元乙節，有聲請人提出之協議書為證，
    應堪認定。又抗告人依前揭協議書繳款至96年5 月，亦為聲
    請人所自陳。
五、抗告人雖主張其不能履行協議書之情事，惟查：
  (一)依卷附稅務電子閘門財產所得調件明細表記載，債務人於該
    年度總所得為681,660 元，扣除稅額後，為663,975 元，平
    均每月55,331元，再扣除抗告人個人勞保費571 元、福利會
    費212 元、工會費84元及健保費450 元（1,797 ÷4）後 ，
    為54,014元，此為抗告人於該年度平均每月可支配之所得；
    又依台灣自來水股份有限公司第五區管理處檢送抗告人自96
    年11月起至97年11月止具領薪津及獎金明細記載，抗告人自
    97年1 月起至11月止具領薪津合計480,089 元，平均每月為
    43,645元、具領獎金136,984 元（10,620＋21,240＋19,273
    ＋52,481＋21,240＋10,620＋1,510）， 參酌抗告人於96年
    12月未領任何獎金之情事，計算抗告人平均每月具領獎金為
    11,415元（136,984 ÷12），是應認抗告人於前揭期間平均
    每月所得為55,060元，扣除前揭勞、健保等費用合計1,317
    元及所得稅額1,000元後，抗告人平均每月可支配之所得為
    52,743 元 。
  (二)抗告人主張其每月必要支出部分，認定如次：
  1.抗告人個人生活費為9,509 元乙節，已提出內政部公告96年
    度台灣省最低生活費之公告乙紙附卷可參，尚為可採。
  2.抗告人有2 子即李耀鑫、李耀仁需扶養，每月各需扶養費用
    9,509 元乙節，應屬合理，惟抗告人之配偶何霈稜係61年2
    月生，正值青壯，且為高職美容科畢業，並有薪資所得等情
    ，為抗告人所自陳（見原審卷第58頁），足見其有工作能力
    ，本院審酌上情，於抗告人負債而無法清償之情形，如將其
    配偶未履行子女扶養義務及負擔生活費用之不利益，轉由多
    數債權人負擔，顯失公平，故認何霈稜應與抗告人平均負擔
    扶養其子李耀鑫、李耀仁之責，是抗告此項費用之支出以
    9,509 元為必要。
  3.抗告人主張承租房屋供其子、其妻居住使用，每月支出租金
    7,000 元等情，雖提出之租賃契約書為證。惟前揭公告之生
    活費本即包括食、衣、住、行等必要生活費用在內，抗告人
    既已按前揭公告之費用計算其與其2 子之每月生活費用，則
    該費用內自已包括居住之支出，自不得主張另計本項房屋支
    出。
  4.又抗告人2 子每月之健保費各約450 元（1,797 ÷4）， 由
    抗告人與其配偶平均負擔，抗告應負擔額為450 元，抗告人
    雖未將此部分費用列為必要支出，本院乃依職權列入。
  5.抗告人雖主張其每月需支出保險費9,000 元等語。惟按消費
    者債務清理條例之立法目的，乃在使陷於經濟上困境之消費
    者，得藉由更生或清算程序，清理債務，以妥適調整其與債
    權人之權利義務關係，並非幫助債務人保持其舊有之生活水
    平，故債務人果有不能清償債務或有不能清償之虞等情事，
    其生活程度自應受相當之限制，以維持生活所必要之支出為
    限，否則對債權人即屬不公。抗告人主張其每月支出保險費
    9,000 元係含抗告人及其配偶、子女之保險費，為抗告人所
    自陳（見原審卷第57頁），且依抗告人提出之保險單、保費
    明細表及要保書等文書以觀，上開保險均為任意保險，則其
    保險費之支出即難認係維持生存之必要費用，難認屬抗告人
    必要之支出。
  6.綜上，應認抗告人每月必要支出總額為19,468元（9,509 ＋
    9,509 ＋450 ＝19,468）。
六、基上，以抗告人96年平均每月可支配所得54,014元，扣除前
    揭必要支出19,468元，尚餘34,546元，扣除其主張另需支出
    三人聯保貸款每月應付金額8,748 元後，尚有25,798元，顯
    足以清償每月依協商所應清償之22,975元，是抗告人於96年
    6 月間毀諾，已屬無據；再依抗告人97年1 月至11月平均每
    月可支配所得52,743元，扣除前揭必要支出及聯保貸款應付
    款後，尚餘24,527元，仍足以清償依協商所應支付之22,975
    元，且仍剩餘1,552 元。抗告人雖另主張因勞工紓困貸款，
    每月需繳納3,000 元云云，惟前揭貸款係抗告人於97年1 月
    所為，業經抗告人自承在案，且有貸款契約書可按，則此項
    費用之支付顯與抗告人於96年6 月未依協議書履行清償義務
    無關；再者，依貸款契約書約定，抗告人固應自借款第7 個
    月起，按月平均攤還本息，但抗告人迄今每月實際支付利息
    303 元至309 元，為聲請人所自陳（見原審卷第57頁），且
    有台灣土地銀行斗六分行檢送之交易明細可按，堪認抗告就
    此債務每月實際支出僅309 元，其主張每月支付3,000 元乙
    節，尚屬無據。況縱有該支出，然抗告人尚有前揭剩餘（
    1,552 元），雖有約1,500 元之資金缺口，然抗告人所應清
    償之聯保貸款（8,748 元），於98年4 月間即得全部清償，
    亦即自98年5 月起，抗告人每月即多出8,748 元可供支付前
    揭3,000 元之貸款，是抗告人只需在前揭期間稍撙節開支，
    即可履行其依協商所應清償之債務，自難認其履行有顯然之
    重大困難；況且，抗告人於本件協商成立後，理應撙節開支
    ，避免不必要費用之支出，戮力按期償還債務，惟抗告人在
    其收入已足支應生活必要費用及清償債務所需之情形下，卻
    又另行舉債，則縱認抗告人確因該支出致有難以履行依協商
    應清償之債務之情事，亦難認不可歸責於聲請人。從而，抗
    告人主張其有不可歸責於己之事由，致履行協商內容顯有重
    大困難云云，即非可採，抗告人聲請更生，顯與前開規定不
    符，自難准許，應予駁回。原裁定駁回聲請人更生及保全處
    分之聲請，於法並無違誤。抗告意旨指摘原裁定不當，求予
    廢棄改判，為無理由，應予駁回。
中    華    民    國    97    年    12    月    11    日
                  民事第一庭  審判長法  官  林世芬
                                    法  官  游悅晨
                                    法  官  林望民
以上正本係照原本作成
不得再抗告
中    華    民    國    97    年    12    月    11    日
                                    書記官  陳慶時


司法院資訊處製作；財團法人民間司法改革基金會備份。
